ACORDAO-COMPLETO-2338206

ACÓRDÃO 567/2019 ATA 2/2019 - SEGUNDA CÂMARA

VISTA, relatada e discutida esta tomada de contas especial, instaurada pelo Fundo Nacional de Desenvolvimento da Educação - FNDE em razão de irregularidades na aplicação dos recursos repassados ao município de Flores de Goiás/GO, no âmbito do Programa Nacional de Apoio ao Transporte do Escolar - Pnate, no exercício de 2010, que teve por objeto custear a oferta de transporte escolar a alunos da educação básica pública.
ACORDAM os ministros do Tribunal de Contas da União, reunidos em sessão da 2ª Câmara, ante as razões expostas pela relatora e com fundamento nos arts. 1º, inciso I, 12, § 3º, 16, inciso III, alíneas “b” e “c”, 19, parágrafo único, 23, inciso III, alínea “a”, 26, 28, inciso II, e 57 da Lei 8.443/1992 c/c os arts. 202, § 6º, 214, inciso III, alínea “a”, e 217 do Regimento Interno, em: 
9.1. julgar irregulares as contas de Valmim Soares de Campos; 
9.2. condená-lo ao recolhimento aos cofres do Fundo Nacional de Desenvolvimento da Educação das quantias abaixo relacionadas, atualizadas monetariamente e acrescidas de juros de mora calculados a partir de cada uma das datas indicadas até o pagamento:
	Valor (R$) 
	Data de ocorrência

	       14,68
	24/6/2010

	         4,20
	13/8/2010

	         0,59
	5/10/2010

	         8,62
	9/12/2010

	       20,50
	11/11/2010

	         0,35
	11/11/2010

	30.000,00
	21/9/2010

9.3. aplicar-lhe multa no valor de R$ 25.000,00 (vinte e cinco mil reais) , a ser recolhida aos cofres do Tesouro Nacional, com incidência de encargos legais calculados da data deste acórdão até a data do pagamento, se este for efetuado após o vencimento do prazo a seguir estipulado;
9.4. fixar prazo de 15 (quinze) dias, a contar da notificação, para comprovação, perante o Tribunal, do recolhimento das dívidas acima imputadas;
9.5. autorizar a cobrança judicial das dívidas, caso não atendida a notificação;
9.6. autorizar o pagamento das dívidas em até 36 (trinta e seis) parcelas mensais consecutivas, caso venha a ser solicitado pelo responsável antes do envio do processo para cobrança judicial;
9.7. fixar o vencimento da primeira parcela em 15 (quinze) dias, a contar do recebimento da notificação, e o das demais a cada 30 (trinta) dias, com incidência de encargos legais sobre o valor de cada parcela; 
9.8. alertar ao responsável que a inadimplência de qualquer parcela acarretará vencimento antecipado do saldo devedor; 
9.9. remeter cópia deste acórdão ao procurador-chefe da Procuradoria da República no Estado de Goiás, nos termos do art. 16, § 3º, da Lei 8.443/1992.

Tomada de contas especial instaurada em razão de irregularidades na aplicação de recursos repassados para custear a oferta de transporte escolar a alunos da educação básica pública.

Segunda Câmara

município de Flores de Goiás/GO.

3. Responsável: Valmim Soares de Campos (CPF XXX.571.161-XX).

Aroldo Cedraz.

13.1. Ministros presentes: Augusto Nardes (na Presidência), Aroldo Cedraz, Raimundo Carreiro e Ana Arraes (Relatora).
13.2. Ministro que alegou impedimento na Sessão: Aroldo Cedraz.
13.3. Ministros-Substitutos presentes: Marcos Bemquerer Costa e André Luís de Carvalho.

ANA ARRAES

Adoto como relatório a instrução da Secretaria de Controle Externo de Tomada de Contas Especial - Secex-TCE (peça 32) , acompanhada por diretor (peça 33) , pelo secretário (peça 34) e pelo Ministério Público junto ao TCU - MPTCU (peça 35) :
	“INTRODUÇÃO
1.	Cuidam os autos de tomada de contas especial instaurada pelo Fundo Nacional de Desenvolvimento da Educação - FNDE, em desfavor do Sr. Valmim Soares de Campos (CPF XXX.571.161-XX) , Prefeito do município de Flores de Goiás/GO (gestão 2009-2012) , em razão de irregularidades na aplicação dos recursos repassados ao município de Flores de Goiás/GO, no âmbito do Programa Nacional de Apoio ao Transporte Escolar - PNATE, no exercício de 2010, que teve por objeto custear a oferta de transporte escolar aos alunos da educação básica pública, residentes em área rural, com o objetivo de garantir o acesso à educação.
	HISTÓRICO 
2.	Para a execução do PNATE/2010, o FNDE repassou, ao município de Flores de Goiás/GO, a importância total de R$ 217.240,24, conforme relação de ordens bancárias (peça 3) . Os valores foram creditados na conta específica ao longo do exercício de 2010, conforme registros em extrato bancário da conta específica do programa (peça 8) .
3.	A prestação de contas foi encaminhada por intermédio do Ofício 51/2011 (peça 17) , e foi analisada pelo Parecer 165/2017/DAESP/COPRA/CGCAP/DIFIN (peça 9) .			
4.	O fundamento para a instauração da presente tomada de contas especial, conforme apontado no Parecer 165/2017/DAESP/COPRA/CGCAP/DIFIN (peça 9) , decorre das seguintes irregularidades:
	a) ausência de aplicação dos recursos no mercado financeiro: R$ 28,09;
	b) pagamento de tarifas bancárias: R$ 25,20;
	c) saque com recibo da conta específica do programa: R$ 30.000,00; e
	d) ausência de manifestação do município de Flores de Goiás/GO em razão da notificação de fiscalização realizada pela Controladoria-Geral da União: R$ 217.924,78.
5.	Por meio do Ofício 1112/2017/Daesp/Copra/Cgcap/Difin-FNDE (peça 11, p. 6-7) e respectivo Aviso de Recebimento (peça 12, p. 7) , o Órgão Instaurador notificou o responsável acerca das irregularidades em apuração, requerendo as providências devidas ou a devolução dos recursos.
6.	Diante do não saneamento das irregularidades apontadas e da não devolução dos recursos, instaurou-se a Tomada de Contas Especial. No Relatório de TCE 390/2017  DIREC/COTCE/CGCAP/DIFIN-FNDE/MEC (peça 18) , conclui-se que o prejuízo importaria no valor total dos recursos repassados, imputando-se a responsabilidade ao Sr. Valmim Soares de Campos (CPF XXX.571.161-XX) , Prefeito do município de Flores de Goiás/GO (gestão 2009-2012) , em razão das irregularidades identificadas.
7.	O Relatório de Auditoria 202/2018, da Controladoria-Geral da União (peça 19) , também chegou às mesmas conclusões.
8.	Após serem emitidos o Certificado de Auditoria, o Parecer do Dirigente de Controle Interno e o Pronunciamento Ministerial (peças 20, 21 e 22) , o processo foi remetido a esse Tribunal.
	ANÁLISE DOS PRESSUPOSTOS DE PROCEDIBILIDADE DA IN/TCU 71/2012
9.	Verifica-se que não houve o transcurso de mais de dez anos desde o fato gerador sem que tenha havido a notificação do responsável pela autoridade administrativa federal competente (art. 6º, inciso II, c/c art. 19, da IN/TCU 71/2012, modificada pela IN/TCU 76/2016) , uma vez que os recursos foram transferidos a partir de 13/8/2010 (peça 8, p. 8) , as irregularidades em apuração se concretizaram em 6/3/2017 (peça 9) , e o responsável foi notificado sobre as irregularidades pela autoridade administrativa competente em 3/4/2017, por meio do Ofício 1112/2017/Daesp/Copra/Cgcap/Difin-FNDE (peça 11, p. 6-7) e respectivo Aviso de Recebimento (peça 12, p. 7) .
10.	Verifica-se que o valor atualizado do débito apurado sem juros, em 1º/1/2017, é inferior a R$ 100.000,00, na forma estabelecida conforme os arts. 6º, inciso I e § 3º, inciso I, e 19, da IN/TCU 71/2012, modificada pela IN/TCU 76/2016, conforme será 	demonstrado adiante, na Seção Exame Técnico.
11.	Entretanto, o valor atualizado do débito, no presente processo, somado com os valores dos débitos em apuração nos processos TC Processo 033.046/2017-4 e TC Processo 004.171/2018-7, ultrapassam o limite definido normativamente, devendo se aplicar o contido no art. 6º, §1º, da IN/TCU 71/2012, de forma que a presente tomada de contas especial está, assim, devidamente constituída e em condição de ser instruída.
	EXAME TÉCNICO
12.	Da análise dos documentos presentes nos autos, verifica-se que o Sr. Valmim Soares de Campos (CPF XXX.571.161-XX) , Prefeito do município de Flores de Goiás/GO (gestão 2009-2012) , era a pessoa responsável pela gestão dos recursos federais recebidos por meio dos repasses do PNATE/2010.
13.	Cumpre esclarecer que os recursos do PNATE/2010 foram objeto de fiscalização por parte da Controladoria-Geral da União, conforme Relatório de Demandas Externas 00190.005679/2011-02 (peça 10) , no qual consignaram-se as seguintes constatações:
 	a) faltas de motoristas/veículos que realizavam o transporte de alunos da zona rural, sem a comprovação da substituição dos faltosos (item 2.1.1.1 - peça 10, p. 5-10) ;
	b) documentação pertinente à contratação de serviços de transporte escolar apresentada de forma incompleta, comprometendo a análise da licitação realizada (item 2.1.1.2  peça 10, p. 10-11) ;
	c) ramo de atividade da entidade contratada incompatível com o objeto licitado (item 3.1.1.2 - peça 10, p. 15-16) ; e
	d) falta de atuação do Conselho de Acompanhamento e Controle Social - CACS, em relação ao PNATE/2010 (item 3.1.1.5 - peça 10, p. 17-18) .
14.	A Controladoria-Geral da União não apontou dano ao Erário em nenhuma dessas ocorrências levantadas no Relatório de Demandas Externas 00190.005679/2011-02 (peça 10) , limitando-se a propor recomendações.
15.	Ainda que a constatação apontada no item 2.1.1.1, do Relatório de Demandas Externas 00190.005679/2011-02 (peça 10, p. 5-10) , pudesse gerar eventual prejuízo, decorrente da ausência de desconto financeiro proporcional à não reposição dos motoristas/veículos faltosos, não há elementos nos autos que permitam estimar esse valor.
16.	Em primeiro lugar, pela ausência de confirmação se houve ou não reposição dos motoristas/veículos faltosos, informação essencial para determinar a necessidade de desconto em relação ao pagamento pelos supostos serviços prestados.
17.	Em segundo lugar, em razão da falta de informações da quantidade de motoristas/veículos previstos na contratação para o exercício de 2010, além do próprio valor dessa contratação, o que poderia permitir quantificar o valor unitário de cada ocorrência faltosa.
18.	Em terceiro lugar, a possível baixa materialidade dessa constatação. Segundo informações do setor de educação do Governo de Goiás (http://www.educacao.go.gov.br/agendadaeducacao/calendarioescolar/calendario2010.pdf, acesso em 30/5/2018 - peça 24) , o 1º semestre do ano de 2010 teve um total de 107 dias letivos. Essas faltas se concentraram no mês de fevereiro, onde a incidência maior aconteceu em 4 rotas da zona rural, cada uma delas com um total de 10 a 12 dias faltosos (tabela constante na peça 10, p. 6-7) .
19.	Se formos considerar que esse serviço de transporte do escolar abrangeu um total de 13 rotas da zona rural, que não houve registro de faltas em 7 dessas rotas, e que os demais registros de não prestação do serviço ocorreram esporadicamente e de forma pontual nos demais meses, é possível inferir que a quantidade de ocorrências de faltas é pequena em comparação ao universo da contratação, considerando-se as variáveis indicadas (dias letivos, rotas da zona rural, quantidade de veículos) , o que representaria um dano de pequena materialidade.
20.	Por fim, decorridos quase 8 anos dessas constatações, mostra-se pouco produtivo buscar elementos suficientes para, ainda assim, tentar quantificar esse dano, posto que, possivelmente, o custo de apuração e cobrança será maior que o dano a ser recuperado.
21.	Feitas essas considerações acerca das constatações levantadas pela CGU, no âmbito do Relatório de Demandas Externas 00190.005679/2011-02 (peça 10) , passa-se a analisar os supostos débitos apontados no Parecer 165/2017/DAESP/COPRA/CGCAP/DIFIN (peça 9) , conforme abaixo:
	a) ausência de aplicação dos recursos no mercado financeiro: R$ 28,09;
	b) pagamento de tarifas bancárias: R$ 25,20;
	c) saque com recibo da conta específica do programa: R$ 30.000,00; e
	d) ausência de manifestação do município de Flores de Goiás/GO em razão da notificação de fiscalização realizada pela Controladoria-Geral da União: R$ 217.924,78.
22.	A ausência de aplicação dos recursos no mercado financeiro foi apurada conforme tabela ‘MOVIMENTAÇÃO EXTRATO BANCÁRIO’, constante na peça 9, p. 1-2, abaixo transcrito:
	Valor não auferido
	Data

	14,68
	24/6/2010

	  4,20
	13/8/2010

	  0,59
	5/10/2010

	  8,62
	9/12/2010

23.	Com relação ao pagamento de tarifas bancárias, verifica-se que as tarifas de R$ 20,50 e R$ 0,35, debitadas em 11/11/2010 (peça 8, p. 11) , decorreram de devolução de cheque por ausência de fundos na conta específica, o que caracteriza comportamento inadequado do gestor, pelo qual deve ser ressarcido. As demais tarifas foram decorrentes da simples utilização de serviços bancários necessários para a manutenção da conta corrente, situação que não cabe considerá-las como débito.
24.	Com relação ao saque com recibo da conta específica do programa, no valor de R$ 30.000,00, em 21/9/2010 (peça 8, p. 9) , pode-se considerar que este é o único valor mais relevante como débito, posto que o saque em espécie de recursos da conta específica dificulta o correspondente e necessário nexo causal entre o desembolso e a despesa efetuada.
25.	Ainda que o saque da conta específica não constitua óbice intransponível à comprovação do nexo de causalidade entre as receitas e as despesas realizadas no PNATE/2010, seria necessária a apresentação de provas que permitissem, ainda que indiretamente, demonstrar que o destino dos recursos foi realmente aquele previsto nas normas do programa, situação que não se vislumbra no presente caso concreto.
26.	Por fim, a glosa integral dos recursos geridos no âmbito do PNATE/2010 em razão da ausência de manifestação do município de Flores de Goiás/GO em face das constatações apontadas no Relatório de Demandas Externas 00190.005679/2011-02 (peça 10) não parece ser razoável, principalmente em função da ausência de prejuízo ou das dificuldades em se estimar os danos vinculados às constatações apuradas pela CGU, conforme analisado nos itens 13 a 20, desta instrução.
27.	Atualizando-se os valores acima referenciados até 1º/1/2017, conforme estabelecido nos arts. 6º, inciso I e § 3º, inciso I, da IN/TCU 71/2012, modificada pela IN/TCU 76/2016, apurase o valor atualizado de R$ 46.116,44 (peça 25) .
28.	Diante disso, percebe-se, de plano, que o débito atualizado não ultrapassa o piso financeiro a partir do qual é obrigatória a instauração de tomada de contas especial. Pelo regramento vigente, Instrução Normativa - TCU 71/2012, com a redação atualizada pela IN 76/2016, está dispensada a instauração de TCE quando o débito atualizado for inferior a R$ 100.000,00, devendo, caso instaurada, ser arquivada na esfera do órgão concedente (art. 6º, inciso I e § 3º, inciso I, c/c o art. 7º, inciso III) .
29.	Entretanto, após pesquisa efetuada no sistema processual do TCU, foram encontradas as tomadas de contas especial TC Processo 033.046/2017-4 e TC Processo 004.171/2018-7 em aberto e com débito imputável ao responsável, cujo somatório com o débito atualizado do presente processo impõe a continuidade de sua apuração, nos termos do art. 6º, §1º, da IN/TCU 71/2012.
30.	Em instrução de peça 26, foi proposta a citação do Sr. Valmim Soares de Campos (CPF XXX.571.161-XX) , realizada nos termos do Ofício 516/2018-TCU/Secex-TCE (peças 29 e 30) .
31.	Preliminarmente, cumpre tecer breves considerações sobre a forma como são realizadas as comunicações processuais no TCU. A esse respeito, destacam-se o art. 179, do Regimento Interno do TCU (Resolução 155, de 4/12/2002) e o art. 4º, inciso III, § 1º, da Resolução TCU 170, de 30 de junho de 2004, in verbis:
Art. 179. A citação, a audiência ou a notificação, bem como a comunicação de diligência, farse-ão:
I - mediante ciência da parte, efetivada por servidor designado, por meio eletrônico, fac-símile, telegrama ou qualquer outra forma, desde que fique confirmada inequivocamente a entrega da comunicação ao destinatário;
II - mediante carta registrada, com aviso de recebimento que comprove a entrega no endereço do destinatário;
III - por edital publicado no Diário Oficial da União, quando o seu destinatário não for localizado
 (...) 
Art. 3º As comunicações serão dirigidas ao responsável, ou ao interessado, ou ao dirigente de órgão ou entidade, ou ao representante legal ou ao procurador constituído nos autos, com poderes expressos no mandato para esse fim, por meio de:
I - correio eletrônico, fac-símile ou telegrama;
II - servidor designado;
III - carta registrada, com aviso de recebimento;
IV - edital publicado no Diário Oficial da União, quando o seu destinatário não for localizado, nas hipóteses em que seja necessário o exercício de defesa’.
Art. 4º. Consideram-se entregues as comunicações:
I - efetivadas conforme disposto nos incisos I e II do artigo anterior, mediante confirmação da ciência do destinatário;
II - realizadas na forma prevista no inciso III do artigo anterior, com o retorno do aviso de recebimento, entregue comprovadamente no endereço do destinatário;
III - na data de publicação do edital no Diário Oficial da União, quando realizadas na forma prevista no inciso IV do artigo anterior.
§ 1º O endereço do destinatário deverá ser previamente confirmado mediante consulta aos sistemas disponíveis ao Tribunal ou a outros meios de informação, a qual deverá ser juntada ao respectivo processo.
	(...) 
32.	Bem se vê, portanto, que a validade da citação via postal não depende de que o aviso de recebimento seja assinado pelo próprio destinatário da comunicação, o que dispensa, no caso em tela, a entrega do AR em ‘mãos próprias’. A exigência da norma é no sentido de o Tribunal verificar se a correspondência foi entregue no endereço correto, residindo aqui a necessidade de certeza inequívoca. 
33.	Não é outra a orientação da jurisprudência do TCU, conforme se verifica dos julgados a seguir transcritos:
‘São válidas as comunicações processuais entregues, mediante carta registrada, no endereço correto do responsável, não havendo necessidade de que o recebimento seja feito por ele próprio’ (Acórdão 3648/2013-TCU-Segunda Câmara, Relator Ministro JOSÉ JORGE) ;
É prescindível a entrega pessoal das comunicações pelo TCU, razão pela qual não há necessidade de que o aviso de recebimento seja assinado pelo próprio destinatário. Entregandose a correspondência no endereço correto do destinatário, presume-se o recebimento da citação.’ (Acórdão 1019/2008-TCU-Plenário, Relator Ministro BENJAMIN ZYMLER) ;
As comunicações do TCU, inclusive as citações, deverão ser realizadas mediante Aviso de Recebimento - AR, via Empresa Brasileira de Correios e Telégrafos, bastando para sua validade que se demonstre que a correspondência foi entregue no endereço correto.’ (Acórdão 1526/2007-TCU-Plenário, Relator Ministro AROLDO CEDRAZ) .
34.	A validade do critério de comunicação processual do TCU foi referendada pelo Supremo Tribunal Federal, nos termos do julgamento do MS-AgR 25.816/DF, por meio do qual se afirmou a desnecessidade da ciência pessoal do interessado, entendendo-se suficiente a comprovação da entrega do ‘AR’ no endereço do destinatário:
EMENTA: AGRAVO REGIMENTAL. MANDADO DE SEGURANÇA. DESNECESSIDADE DE INTIMAÇÃO PESSOAL DAS DECISÕES DO TRIBUNAL DE CONTAS DA UNIÃO. ART. 179 DO REGIMENTO INTERNO DO TCU. INTIMAÇÃO DO ATO IMPUGNADO POR CARTA REGISTRADA, INICIADO O PRAZO DO ART. 18 DA LEI nº 1.533/51 DA DATA CONSTANTE DO AVISO DE RECEBIMENTO. DECADÊNCIA RECONHECIDA. AGRAVO IMPROVIDO.
O envio de carta registrada com aviso de recebimento está expressamente enumerado entre os meios de comunicação de que dispõe o Tribunal de Contas da União para proceder às suas intimações.
O inciso II do art. 179 do Regimento Interno do TCU é claro ao exigir apenas a comprovação da entrega no endereço do destinatário, bastando o aviso de recebimento simples.
35.	A citação do Sr. Valmim Soares de Campos foi realizada por meio do Ofício 516/2018TCU/Secex-TCE (peça 29) , com ciência em 18/7/2018, conforme aviso de recebimento inserido à peça 30. Em que pese o referido aviso de recebimento ter sido assinado por pessoa estranha aos autos, esse fato, por si só, não invalida a notificação dirigida ao responsável, uma vez que o art. 179, inciso II, do RI/TCU estabelece que as comunicações processuais far-se-ão mediante carta registrada, com aviso de recebimento que comprove a entrega no endereço do destinatário.
36.	No caso concreto, a citação foi encaminhada ao endereço constante da base de dados CPF da Receita Federal (peças 23 e 31) , o que permite considerar como correto o endereço para onde foi enviado o ofício de citação da Unidade Técnica, Ofício 516/2018-TCU/Secex-TCE (peça 29) .
37.	Apesar de regularmente citado, o responsável deixou transcorrer in albis o prazo regimental que lhe foi concedido para apresentar alegações de defesa e/ou efetuar o recolhimento do débito, motivo pelo qual se impõe o reconhecimento da revelia de que trata o art. 12, § 3º, da Lei 8.443/1992.
38.	A despeito da aplicação da revelia, devem ser considerados, no entanto, os elementos já constantes dos autos, os quais podem, inclusive, levar a um juízo favorável ao responsável revel.
39.	Deve-se observar que, nos processos do TCU, a revelia não implica a presunção de que sejam verdadeiras todas as imputações levantadas contra os responsáveis, diferentemente do que ocorre no processo civil, em que o não comparecimento do réu aos autos leva à presunção da verdade dos fatos narrados pelo autor. 
40.	Assim, independentemente da revelia, a avaliação da responsabilidade do agente nos processos desta Corte não prescinde dos elementos existentes nos autos ou para ele carreados, uma vez que são regidos pelo princípio da verdade material (Acórdão 163/2015-TCU-Segunda Câmara, Relator Ministro ANDRÉ DE CARVALHO; 2.685/2015 - TCU - 2ª Câmara, Relator Ministro RAIMUNDO CARREIRO; 2.801/2015 - TCU - 1ª Câmara, Relator Ministro WALTON ALENCAR RODRIGUES; 4.340/2015 - TCU - 1ª Câmara, Relator Ministro WEDER DE OLIVEIRA e 5.537/2015 - TCU - 1ª Câmara, Relator Ministro WEDER DE OLIVEIRA) .
41.	Entretanto, cabe destacar que, nas fases anteriores desta TCE, o responsável também não se manifestou quanto às irregularidades que lhe foram imputadas, mantendo-se omisso, conforme registrado no Relatório de TCE 390/2017  DIREC/COTCE/CGCAP/DIFIN-FNDE/MEC (peça 18) .
42.	No presente processo, os atos impugnados dizem respeito às seguintes ocorrências:
	a) ausência de aplicação dos recursos no mercado financeiro: R$ 28,09;
	b) pagamento de tarifas bancárias: R$ 20,85; e
	c) saque com recibo da conta específica do programa: R$ 30.000,00.
43.	Nos termos do Parecer 165/2017/DAESP/COPRA/CGCAP/DIFIN (peça 9, p. 1-2) , foi demonstrada a ausência de aplicação do saldo dos recursos no mercado financeiro, o que impediu a manutenção do poder aquisitivo dos recursos recebidos, durante o exercício de 2010, no âmbito do Programa Nacional de Apoio ao Transporte Escolar  PNATE, em afronta ao art. 7º, inciso II, §5º, da Resolução CD/FNDE 14/2009.
44.	Em razão de não terem sido encontrados outros documentos que pudessem descaracterizar essa ocorrência, permanece a irregularidade referente à ausência de aplicação dos recursos no mercado financeiro, em afronta ao art. 7º, inciso II, §5º, da Resolução CD/FNDE 14/2009.
45.	Com relação ao pagamento de tarifas bancárias, ao examinar os extratos da conta específica do ajuste referente ao mês de novembro/2010 (peça 8, p. 11) , verifica-se que as questionadas taxas decorreram de devolução de cheque por ausência de fundos na conta específica, o que caracteriza comportamento inadequado do gestor, razão pela qual tais valores devem ser ressarcidos.
46.	Em razão de não terem sido encontrados outros documentos que pudessem descaracterizar essa ocorrência, permanece a irregularidade referente a pagamento de tarifas bancárias, em afronta ao art. 15, inciso I, alínea ‘d’, da Resolução CD/FNDE 14/2009.
47.	Por fim, o FNDE apurou o valor correspondente ao saque com recibo da conta específica do programa, no valor de R$ 30.000,00, em 21/9/2010 (peça 8, p. 9) , o que impediu o estabelecimento do nexo causal entre as possíveis despesas efetuadas com os recursos sacados, no âmbito do Programa Nacional de Apoio ao Transporte Escolar  PNATE, em afronta ao art. 7º, inciso II, §5º, da Resolução CD/FNDE 14/2009.
48.	Ainda que o saque da conta específica não constitua óbice intransponível à comprovação do nexo de causalidade entre as receitas e as despesas realizadas no PNATE/2010, seria necessária a apresentação de provas que permitissem, ainda que indiretamente, demonstrar que o destino dos recursos foi realmente aquele previsto nas normas do programa.
49.	Entretanto, em razão de não terem sido encontrados outros documentos que pudessem descaracterizar essa ocorrência, permanece a irregularidade referente ao saque com recibo da conta específica do programa, no valor de R$ 30.000,00, em afronta ao art. 7º, inciso II, §5º, da Resolução CD/FNDE 14/2009.
50.	As irregularidades imputadas ao responsável estão claramente demonstradas nos autos, não sendo possível, nesta fase processual, o aproveitamento de qualquer análise de elementos em defesa do Sr. Valmim Soares de Campos.
51.	Não há elementos nos autos que permitam concluir pela existência de excludentes de ilicitude, de culpabilidade e de punibilidade do responsável. É razoável supor que o responsável tinha consciência da ilicitude de suas condutas e que eram exigíveis condutas diversas das praticadas, razão pela qual não é possível presumir a ocorrência de boa-fé do Sr. Valmim Soares de Campos.
	INFORMAÇÕES ADICIONAIS
52.	Em atendimento ao item 9.4, do Acórdão 1772/2017-TCU-Plenário, Relator Ministro Augusto Sherman Cavalcanti, foi efetuada pesquisa no sistema processual do TCU, e foram encontradas as tomadas de contas especial TC Processo 000.857/2014-9 e TC Processo 018.559/2014-0 já encerradas, e as tomadas de contas especiais TC Processo 033.046/2017-4, TC Processo 004.171/2018-7 e TC Processo 027.064/20182 em aberto e com débito imputável ao Sr. Valmim Soares de Campos (CPF XXX.571.161-XX) .
	CONCLUSÃO
53.	A partir dos elementos constantes dos autos, foi possível verificar que os recursos repassados no âmbito do PNATE/2010 foram integralmente gastos na gestão do Sr. Valmim Soares de Campos (CPF XXX.571.161-XX) , Prefeito do município de Flores de Goiás/GO (gestão 20092012) .
54.	Diante da revelia do Sr. Valmim Soares de Campos, e inexistindo nos autos elementos que permitam concluir pela ocorrência de boa-fé ou de outros excludentes de culpabilidade em suas condutas, propõe-se que suas contas sejam julgadas irregulares e que o responsável seja condenado em débito, bem como que lhe seja aplicada a multa prevista no art. 57, da Lei 8.443/1992.
55.	Vale ressaltar que a jurisprudência pacífica nesta Corte é no sentido da imprescritibilidade das ações de ressarcimento ao erário (Súmula TCU 282) . Dessa forma, identificado dano ao erário, deve-se instaurar e julgar o processo de tomada de contas especial para responsabilizar seus agentes causadores, respeitando o direito ao contraditório e à ampla defesa, independentemente de quando ocorreram os atos impugnados.
56.	Já a pretensão punitiva do TCU, conforme Acórdão 1441/2016-TCU-Plenário, que uniformizou a jurisprudência acerca dessa questão, subordina-se ao prazo geral de prescrição indicado no art. 205, do Código Civil, que é de 10 anos, contado da data de ocorrência da irregularidade sancionada, nos termos do art. 189, do Código Civil, sendo este prazo interrompido pelo ato que ordenar a citação, a audiência ou a oitiva do responsável. Conforme o mesmo acórdão, a ocorrência desta espécie de prescrição será aferida, independentemente de alegação da parte, em cada processo no qual haja intenção de aplicação das sanções previstas na Lei 8.443/1992.
57.	Considerando que o ato imputado foi a impugnação parcial de despesas, o início da contagem do prazo prescricional deverá coincidir com a data mais antiga dessas despesas impugnadas, que no presente caso ocorreu em 24/6/2010, referente à ausência de aplicação dos recursos no mercado financeiro. Sendo assim, considerando que o ato que autorizou a citação é de 3/7/2018, constata-se que não ocorreu a prescrição da pretensão punitiva.
	PROPOSTA DE ENCAMINHAMENTO
58.	Diante do exposto, submetem-se os autos à consideração superior, propondo:
	a) considerar, para todos os efeitos, revel o Sr. Valmim Soares de Campos (CPF XXX.571.161-XX) , dando-se prosseguimento ao processo, conforme preceitua o art. 12, §3º, da Lei 8.443/1992, c/c o art. 202, §8º, do RITCU;
	b) julgar irregulares as contas do Sr. Valmim Soares de Campos (CPF XXX.571.161-XX) , com fundamento nos arts. 1º, inciso I, 16, inciso III, alínea ‘b’ e ‘c’, 19, caput, e 23, inciso III, da Lei 8.443/1992, c/c os arts. 1º, inciso I, 209, inciso I, 210 e 214, inciso III, do Regimento Interno do TCU, condenando-o ao pagamento das importâncias a seguir especificadas e fixando-lhe o prazo de 15 dias, para que comprove, perante este Tribunal, em respeito art. 214, inciso III, alínea ‘a’, do Regimento Interno do TCU, o recolhimento das dívidas aos cofres do Fundo Nacional de Desenvolvimento da Educação, atualizadas monetariamente e acrescidas de juros de mora, calculados a partir das datas indicadas até a data do efetivo recolhimento e com o abatimento de valores acaso já satisfeitos, nos termos da legislação vigente:
	Débito
	Data de ocorrência

	       14,68
	24/6/2010

	         4,20
	13/8/2010

	         0,59
	5/10/2010

	         8,62
	9/12/2010

	       20,50
	11/11/2010

	         0,35
	11/11/2010

	30.000,00
	21/9/2010

	c) aplicar, com fundamento no art. 57, da Lei 8.443/1992, c/c o art. 267, do Regimento Interno do TCU, multa individual ao Sr. Valmim Soares de Campos (CPF XXX.571.161-XX) , fixando o prazo de 15 dias, a partir da notificação, para que, nos termos do art. 214, inciso III, alínea ‘a’, do Regimento Interno do TCU, comprove, perante este Tribunal, o recolhimento, aos cofres do Tesouro Nacional, do valor atualizado monetariamente desde a data do acórdão que vier a ser proferido até a data do efetivo recolhimento, se for pago após o vencimento, na forma da legislação em vigor;
	d) autorizar, desde logo, a cobrança judicial das dívidas, nos termos do art. 28, inciso II, da Lei 8.443/1992, c/c o art. 219, inciso II, do Regimento Interno do TCU, caso não atendida a notificação;
	e) autorizar, desde logo, com fundamento no art. 26, da Lei 8.443/1992, c/c o art. 217, do Regimento Interno do TCU, caso seja do interesse do responsável, o parcelamento da dívida em até 36 (trinta e seis) parcelas, incidindo sobre cada uma, os encargos legais devidos, sem prejuízo de alertá-lo de que, caso opte por essa forma de pagamento, a falta de comprovação do recolhimento de qualquer parcela implicará o vencimento antecipado do saldo devedor, nos termos do art. 26, parágrafo único, da Lei 8.443/1992, c/c o art. 217, §2º, do Regimento Interno do TCU; e
	f) enviar cópia do Acórdão que vier a ser proferido à Procuradoria da República no Estado de Goiás, nos termos do § 7° do art. 209 do Regimento Interno do TCU, para a adoção das medidas que entender cabíveis.”
	É o relatório.

não há.

Subprocurador-geral Lucas Rocha Furtado.

TOMADA DE CONTAS ESPECIAL. IRREGULARIDADES NA APLICAÇÃO DOS RECURSOS REPASSADOS AO MUNICÍPIO DE FLORES DE GOIÁS/GO NO ÂMBITO DO PROGRAMA NACIONAL DE APOIO AO TRANSPORTE DO ESCOLAR (PNATE) NO EXERCÍCIO DE 2010, QUE TEVE POR OBJETO CUSTEAR A OFERTA DE TRANSPORTE ESCOLAR AOS ALUNOS DA EDUCAÇÃO BÁSICA PÚBLICA. CITAÇÃO. REVELIA. CONTAS IRREGULARES, DÉBITO E MULTA.

TOMADA DE CONTAS ESPECIAL (TCE)

Secretaria de Controle Externo de Tomada de Contas Especial - Secex-TCE.

Cuidam os autos de tomada de contas especial instaurada pelo Fundo Nacional de Desenvolvimento da Educação - FNDE contra Valmim Soares de Campos, ex-prefeito do município de Flores de Goiás/GO (gestão 2009-2012) , em razão de irregularidades na aplicação dos recursos repassados no âmbito do Programa Nacional de Apoio ao Transporte do Escolar - Pnate, no exercício de 2010, que teve por objeto custear a oferta de transporte escolar aos alunos da educação básica pública residentes em área rural e garantir o acesso à educação.
2.	Para a execução do PNATE/2010, o FNDE repassou ao citado município a importância total de R$ 217.240,24.
3.	As irregularidades apuradas nestes autos são as seguintes:
	3.1. ausência de aplicação dos recursos no mercado financeiro (R$ 28,09) ; 
	3.2. pagamento de tarifas bancárias (R$ 20,85) ; 
	3.3. saque com recibo da conta específica do programa (R$ 30.000,00) .
4.	Promovida a citação, o responsável não apresentou defesa.
5.	Os pareceres uniformes da Secretaria de Controle Externo de Tomada de Contas Especial – Secex-TCE e do Ministério Público junto ao TCU - MPTCU foram pela irregularidade das contas, com condenação em débito e aplicação da multa do art. 57 da Lei 8.443/1992. 
6.	Adoto tais manifestações como razões de decidir este processo.
7.	O responsável teve oportunidade de apresentar defesa no âmbito deste Tribunal, mas não implementou qualquer medida para tanto, o que, nos termos do § 3º do art. 12 da Lei 8.443/1992, caracterizou sua revelia. 
8.	O ônus da prova em matéria de aplicação de recursos públicos é invertido: compete ao responsável demonstrar sua correta destinação, consoante jurisprudência pacificada nesta Corte e no Supremo Tribunal Federal.
9.	Em face da inexistência de elementos que permitam concluir pela boa-fé do responsável, pois lhe cabia o dever de evidenciar o adequado emprego dos recursos públicos federais, estes autos estão conclusos para julgamento de mérito, a teor do art. 202, § 6º, do Regimento Interno, pela irregularidade das contas, condenação ao pagamento do débito apurado e imputação de multa.
10.	Relembro que neste Tribunal tramitaram e ainda tramitam outras ações contra Valmim Soares de Campos. 
11.	Pesquisa efetuada no sistema processual do TCU demonstrou que as tomadas de contas especiais TC Processo 000.857/2014-9 e TC Processo 018.559/2014-0 já foram encerradas, com condenação em débito e imputação de multa; já as TCEs TC Processo 033.046/2017-4, TC Processo 004.171/2018-7 e TC Processo 027.064/2018-2 se encontram abertas e com débito imputável ao aludido responsável.  
Ante o exposto, ao endossar as manifestações da unidade técnica e do Ministério Público, VOTO por que o Tribunal adote a deliberação que submeto a sua consideração.
TCU, Sala das Sessões Ministro Luciano Brandão Alves de Souza, em 5 de fevereiro de 2019.
ANA ARRAES 
Relatora